ACORDAO-COMPLETO-2366001

ACÓRDÃO 8394/2019 ATA 29/2019 - PRIMEIRA CÂMARA

VISTOS, relatados e discutidos estes autos que tratam de atos de concessão de pensão militar emitidos pelo Comando da Marinha;
ACORDAM os Ministros do Tribunal de Contas da União, reunidos em Sessão da 1ª Câmara, nos termos dos arts. 71, inciso III, da Constituição Federal, 1º, inciso V, e 39, inciso II, da Lei 8.443/1992 e 260, § 1º, do RITCU e ante as razões expostas pelo Relator, em:
9.1. considerar legais e conceder o registro aos atos de concessão de pensão militar instituídos por Paulo Machado da Fonseca (XXX.562.434-XX) ; Valdir Mendonca de Carvalho (XXX.719.397-XX) ; Antonio Falcão Cavalcanti Lins (não possuía CPF na data do óbito) ; Urbatan de Oliveira (XXX.579.277-XX) ; José Maria de Andrade (não possuía CPF na data do óbito) ; Lafayette Marinho de Vasconcelos (não possuía CPF na data do óbito) ; Nilo Lima (não possuía CPF na data do óbito) ; Eduardo Varella Gonçalves (não possuía CPF na data do óbito) e Esdras Jorge de Carvalho (não possuía CPF na data do óbito) ;
9.2. considerar ilegal e recusar registro ao ato de pensão militar instituído por Francisco Oliveira (XXX.874.807-XX) em favor da beneficiária Nívia Teles Oliveira (viúva, XXX.687.367-XX) ;
9.2.1. dispensar a devolução dos valores indevidamente recebidos até a data da ciência pelo Comando da Marinha, do presente acórdão, com base no Enunciado 106 da Súmula da Jurisprudência do TCU;
9.2.2. determinar ao Comando da Marinha que:
9.2.2.1. faça cessar os pagamentos decorrentes do ato impugnado, comunicando ao TCU, no prazo de 15 dias, as providências adotadas, nos termos do art. 262, caput, do Regimento Interno do TCU, do art. 8º, caput, da Resolução-TCU 206/2007 e do art. 19, caput, da Instrução Normativa-TCU 78/2018;
9.2.2.2. informe à interessada que, no caso de não provimento de recurso eventualmente interposto, deverão ser repostos os valores recebidos após a ciência deste acórdão pelo Comando da Marinha;
9.2.2.3. comunique imediatamente à interessada o teor do presente acórdão, encaminhando ao TCU, no prazo de 30 dias, comprovante da data de sua ciência, nos termos do art. 4º, § 3º, da Resolução-TCU 170/2004;
9.2.2.4. esclareça a interessada que nova concessão de pensão militar pode vir a prosperar caso a pensionista comprove que deixou de perceber um dos outros dois benefícios previdenciários concedidos no âmbito do RGPS. Nesse caso, caberá ao Comando da Marinha emitir novo ato e enviá-lo à apreciação do TCU, por meio do sistema e-Pessoal;
9.3. determinar à Secretaria de Fiscalização de Pessoal que monitore o cumprimento das determinações especificadas no item 9.2.2 (e subitens) deste acórdão.

Atos de concessão de pensão militar emitidos pelo Comando da Marinha. Apreciação para fins de registro.

Primeira Câmara

Comando da Marinha.

3. Interessados: Ana Falcão Cavalcanti Lins (XXX.903.839-XX); Berenice de Carvalho Reinaldo (XXX.943.474-XX); Elaine de Oliveira Marques (XXX.572.307-XX); Elvira Falcão Cavalcanti Lins (XXX.352.789-XX); Ester Dantas de Carvalho (XXX.006.224-XX); Giselda de Carvalho Silva (XXX.494.374-XX); Ivete Sampaio de Vasconcellos (XXX.234.927-XX); Izabel Carvalho da Costa (XXX.628.004-XX); Jardelina de Abreu Carvalho dos Santos (XXX.298.787-XX); Karine da Silva Lima Ramos (XXX.112.427-XX); Katia da Silva Lima Amorim (XXX.274.077-XX); Maria Sirlei da Fonseca (XXX.626.650-XX); Maria de Fatima Santos (XXX.313.034-XX); Marlene Constantino Goncalves (XXX.573.047-XX); Nívia Teles Oliveira (XXX.687.367-XX); Valdenice de Andrade Silva (XXX.253.107-XX).

13.1. Ministros presentes: Walton Alencar Rodrigues (Presidente), Benjamin Zymler, Bruno Dantas e Vital do Rêgo (Relator).
13.2. Ministros-Substitutos presentes: Augusto Sherman Cavalcanti e Weder de Oliveira.

VITAL DO RÊGO

Adoto como relatório, com os devidos ajustes de forma, o parecer elaborado no âmbito do Ministério Público (peça 15) , representado nos autos pelo Procurador Dr.  Júlio Marcelo de Oliveira, a seguir transcrita:
Trata-se de processo consolidado com dez atos de pensões militares deferidas pelo Ministério da Defesa/Comando da Marinha, que receberam pareceres pela legalidade do controle interno e da Secretaria de Fiscalização de Pessoal.
A pensão militar instituída por Francisco Oliveira, falecido em 27/4/2017, tem como beneficiária Nívia Teles Oliveira, na qualidade de viúva (peça 10) .
Consultas aos sistemas de informações do Tribunal de Contas da União e do Instituto Nacional do Seguro Social - INSS revelam que a interessada, além da pensão militar em apreço, recebe os seguintes benefícios:
- Pensão por morte previdenciária concedida pelo INSS, Benefício 1839674455, com início em 27/4/2017;
- Aposentadoria por invalidez previdenciária concedida pelo INSS, Benefício 5130890040, com início em 29/5/2003.
De acordo com o art. 29 da Lei 3.765/1960, em sua redação original, norma que dispõe sobre a concessão de pensões militares:
Art. 29. É permitida a acumulação:
a)  de duas pensões militares;
b)  de uma pensão militar com proventos de disponibilidade, reforma, vencimentos, aposentadoria ou pensão proveniente de um único cargo civil.
Com a edição da MP 2.215-10/2001, este artigo passou a dispor o seguinte:
Art. 29. É permitida a acumulação:
I - de uma pensão militar com proventos de disponibilidade, reforma, vencimentos ou aposentadoria;
II - de uma pensão militar com a de outro regime, observado o disposto no art. 37, inciso XI, da Constituição Federal.
Tendo em vista que o referido dispositivo legal em nenhum momento permitiu a acumulação de mais de dois benefícios, a pensão militar em exame deve ser considerada ilegal, negando-se consequentemente o respectivo registro.
No âmbito desta Corte de Contas, a jurisprudência é pacífica no sentido de considerar tal acumulação indevida, conforme se observa das seguintes deliberações:
Acórdão 8721/2017-TCU-Segunda Câmara
PENSÃO MILITAR. ACUMULAÇÃO ILEGAL DE BENEFÍCIOS. DESCUMPRIMENTO DAS REGRAS DO ART. 29 DA LEI 3.765/1960. ILEGALIDADE DE UM ATO E NEGATIVA DE REGISTRO. LEGALIDADE DOS DEMAIS ATOS, COM DETERMINAÇÃO PARA OS REGISTROS CORRESPONDENTES.
 (...) 
2. O benefício previdenciário do INSS é considerado para fins do disposto no mencionado art. 29 da Lei 3.765/1960, haja vista que, em se tratando de pensão civil, quer seja previdenciária quer estatutária, a acumulação de benefícios recebidos dos cofres públicos deve ser entendida de maneira restritiva.
Acórdão 10142/2017-TCU-Segunda Câmara
PESSOAL. PENSÃO MILITAR. PERCEPÇÃO SIMULTÂNEA DE MAIS DE DOIS BENEFÍCIOS. ACUMULAÇÃO ILEGAL. DESCUMPRIMENTO DAS REGRAS DO ART. 29 DA LEI 3.765/1960. ILEGALIDADE DE UM ATO E NEGATIVA DE REGISTRO. LEGALIDADE DAS OUTRAS CONCESSÕES, COM DETERMINAÇÃO PARA OS REGISTROS CORRESPONDENTES.
Acórdão 3653/2011-TCU-Segunda Câmara
PESSOAL. PENSÃO MILITAR. LEI Nº 3.765/1960. REVERSÃO EM FAVOR DAS FILHAS DO INSTITUIDOR. ACUMULAÇÃO DE TRÊS BENEFÍCIOS POR UMA INTERESSADA. ILEGALIDADE. DETERMINAÇÕES.
O ato da pensão em análise ingressou neste Tribunal em 8/11/2017, de modo que pode ser apreciado sem a necessidade de prévia oitiva da interessada, nos termos do Acórdão 587/2011-TCU-Plenário.
Ante o exposto, o Ministério Público de Contas manifesta-se pela ilegalidade da pensão militar instituída por Francisco Oliveira e aquiesce à proposta oferecida nos autos pela Sefip, quanto aos demais atos em exame.
Eis o Relatório.

não há.

Procurador Júlio Marcelo de Oliveira.

PENSÃO MILITAR. ACUMULAÇÃO DE TRÊS BENEFÍCIOS PREVIDENCIÁRIOS. IMPOSSIBILIDADE. ILEGALIDADE DE UM ATO. LEGALIDADE DOS DEMAIS.

PENSÃO MILITAR (PMIL)

Secretaria de Fiscalização de Pessoal (Sefip).

Trata-se de atos de concessão de pensão militar, emitidos pelo Comando da Marinha e instituídos por Paulo Machado da Fonseca em favor de Maria Sirlei da Fonseca (Cônjuge) ; Valdir Mendonca de Carvalho em favor de Jardelina de Abreu Carvalho dos Santos (Filha) ; Antonio Falcão Cavalcanti Lins em favor de Ana Falcao Cavalcanti Lins (Filha) , Maria de Fatima Santos (Filha) e Elvira Falcao Cavalcanti Lins (Filha) ; Urbatan de Oliveira em favor de Elaine de Oliveira Marques (Filha) ; José Maria de Andrade em favor de Valdenice de Andrade Silva (Filha) ; Lafayette Marinho de Vasconcelos em favor Ivete Sampaio de Vasconcellos (Filha) ; Nilo Lima em favor de Katia da Silva Lima Amorim (Filha) e Karine da Silva Lima Ramos (Filha) ; Eduardo Varella Gonçalves em favor de Marlene Constantino Goncalves (Filha) ; Francisco Oliveira em favor de Nívia Teles Oliveira (Cônjuge) ; e Esdras Jorge de Carvalho em favor de Izabel Carvalho da Costa (Filha) , Giselda de Carvalho Silva (Filha) , Ester Dantas de Carvalho (Filha) e Berenice de Carvalho Reinaldo (Filha) .
A Sefip, na instrução de peça 13, propõe considerar legais as concessões. O MPTCU, entretanto, dissentiu em parte das conclusões da Sefip. Para o Parquet de Contas, a concessão de pensão militar instituída por Francisco Oliveira em favor da beneficiária Nívia Teles Oliveira não pode receber a chancela da legalidade. Isso, porque, consulta às bases de informações disponíveis nesta Corte de Contas revelou que a interessada detém três benefícios, o que não é permitido pela Lei 3.765/1960 e pela MP 2.215-10/2001.  
-II-
No mérito, registro minha concordância com a proposta formulada pelo Parquet de Contas razão pela qual, acolho os argumentos consignados no parecer e peça 15 como minhas razões de decidir sem prejuízo das breves considerações a seguir expendidas. 
De início, observo que a Sra. Nívia Teles Oliveira, além da pensão militar em análise, percebe outros dois benefícios previdenciários, quais sejam: (i) Pensão por morte previdenciária concedida pelo INSS, Benefício 1839674455, com início em 27/4/2017; (ii) Aposentadoria por invalidez previdenciária concedida pelo INSS, Benefício 5130890040, com início em 29/5/2003.
Ocorre, entretanto, que consoante o art. 29 da Lei 3.765/1960 (redação original e redação vigente dada pela MP 2.215-10/2001) não é possível a acumulação de mais de dois benefícios. Também é nesse sentido o entendimento desta Corte de Contas, a exemplo dos Acórdãos 8.721/2017 e 10.142/2017, ambos da 2ª Câmara.
Diante de tais informações e considerando as disposições legais que regem a pensão militar em comento, entendo que o ato de pensão instituído por Francisco Oliveira em favor da beneficiária Nívia Teles Oliveira não pode receber a chancela da legalidade. 
Quanto aos demais atos constantes dos autos, acolho os pareceres precedentes no sentido de considerar legais tais concessões. 
Ante o exposto, VOTO para que seja adotada a minuta de acórdão que ora trago ao exame deste Colegiado. 
TCU, Sala das Sessões Ministro Luciano Brandão Alves de Souza, em 20 de agosto de 2019.
Ministro VITAL DO RÊGO 
Relator